【裁判字號】    97,易,727
【裁判日期】    970813
【裁判案由】    侵占
【裁判全文】
臺灣高雄地方法院刑事判決               97年度易字第727號
聲  請  人  臺灣高雄地方法院檢察署檢察官
被      告  戊○○
上列被告因侵占案件，經檢察官聲請簡易判決處刑（96年度調偵
字第530 號），本院以通常程序審理，判決如下：
    主  文
戊○○無罪。
    理  由
一、本件經檢察官聲請以簡易判決處刑，本院審理結果，認應為
    被告戊○○無罪之諭知（詳如後述），即有刑事訴訟法第45
    1 條之1 第4 項第3 款之情形，爰依同法第452 條之規定，
    適用通常程序審判之，合先敘明。
二、聲請簡易判決處刑意旨略以：被告戊○○於民國95年10月8
    日下午2 時許，在高雄縣旗山鎮○○路546 號，向告訴代理
    人乙○○借得其母即告訴人丙○○所有車號1835－MD號之自
    用小客車使用，約定於同年10月15日返還。詎意圖為自己不
    法之所有，將上開車輛予以侵占入己，並避不見面，迄未返
    還，因認被告涉有刑法第335 條第1 項之侵占罪嫌等情。
三、按犯罪事實應依證據認定之，無證據不得認定犯罪事實；又
    不能證明被告犯罪者，應諭知無罪之判決，刑事訴訟法第15
    4 條第2 項、第301 條第1 項分別定有明文。次按事實之認
    定，應憑證據，如未能發現相當證據，或證據不足以證明，
    自不能以推測或擬制之方法，為裁判之基礎。且認定犯罪事
    實所憑之證據，雖不以直接證據為限，間接證據亦包括在內
    ，然無論直接證據或間接證據，其為訴訟上之證明，須於通
    常一般之人均不致有所懷疑，而得確信其為真實之程度者，
    始得據為有罪之認定，倘其證明尚未達到此一程度，而有合
    理之懷疑存在而無從使事實審法院得有罪之確信時，即應由
    法院諭知被告無罪之判決（最高法院76年台上字第4986號、
    40年台上字第86號、30年台上字第816 號判例意旨參照）。
四、又刑法上之侵占罪，以意圖為自己或第三人不法之所有，而
    擅自處分自己持有之他人所有物，即變更持有之意為不法所
    有之意，為其構成要件，須持有人變易其原來之持有意思而
    為不法所有之意思，始能成立。若以自己或他人名義向人借
    貸，僅將持有物延不交還或有其他原因致一時未能交還，既
    缺乏主觀要件，即與侵占罪之要件不合，僅屬民事上違背履
    行契約，得依民事法律請求返還或損害賠償之問題，尚不構
    成刑法之侵占罪（最高法院68年台上字第3146號、41年台非
    字第57號判例意旨參照）。
五、本件聲請簡易判決處刑意旨認被告戊○○涉有上開侵占罪嫌
    ，係以被告供述、告訴代理人乙○○指訴、郵局存證信函、
    委託書、交通部公路總局自行收納款項收據、進口與貨物稅
    完稅證明書、員警職務報告、車籍查詢基本資料詳細畫面等
    ，為其主要論據。其中關於傳聞證據部分，除符合刑事訴訟
    法第159 條之1 至4 或其他傳聞例外之規定，本有證據能力
    外，其餘均經當事人於本院審理中同意作為證據，本院審酌
    各該證據作成之情況，認以之為證據，俱屬適當，依同法第
    159 條之5 第1 項規定，均得作為證據。
六、訊據被告戊○○於本院審理中，固坦承有於前揭時、地，向
    告訴代理人乙○○借用上開車輛，迄未返還等情，惟堅決否
    認有何侵占之不法所有意圖，辯稱：因為車子後來被丁○○
    開走，所以無法還給乙○○等語。經查：
(一)本件車號1835－MD號之自用小客車，屬告訴人即告訴代理人
    乙○○之母丙○○所有，且該車為BMW 廠牌、排氣量2000CC
    之黑色自用小客車，有原廠證明（CERTIFICATE OF ORGIN）
    影本、進口與貨物稅完稅證明書影本、車籍查詢基本資料各
    1 份及交通部公路總局自行收納款項收據影本2 紙在卷可稽
    （警卷第12-14 頁、調偵卷第14頁）。而告訴代理人乙○○
    係先於95年10月1 日委請被告將該車送修，被告乃自其位於
    桃園縣楊梅鎮之住處，駕車前往告訴代理人位於高雄縣旗山
    鎮○○路546 號住處，換開上開車號1835－MD號BMW 廠牌之
    黑色自用小客車至修車廠維修完畢，於95年10月8 日駛回告
    訴代理人上開住處交還告訴代理人。然因被告原駕駛前來之
    車輛發生故障無法行駛，遂向告訴代理人借用上開車號1835
    －MD號自用小客車返回其位於桃園縣楊梅鎮住處，並約定將
    於95年10月15日親自駕車南下返還。惟被告於約定返還日期
    屆至後，仍未還車，告訴代理人屢催無果，乃於95年10月25
    日寄發郵局存證信函予被告，內容略以：如未於收受存證信
    函送達後24小時內返還車輛，將對被告提出侵占告訴等語。
    被告於收受上開存證信函後，曾以電話及簡訊告知告訴代理
    人稱：該車已失竊，請告訴代理人報案等語，惟始終未還車
    等情，為被告所自承（警卷第2 頁、偵卷第10頁、本院易字
    卷第56頁），並經告訴代理人於警詢中證述明確（警卷第5
    頁），互核相符，復有美濃郵局存證信函影本1 份在卷可參
    （警卷第9-10頁），此部分之事實，固堪認定。
(二)惟證人鄭志賢於本院審理中證稱：我與丁○○曾經向戊○○
    借過兩輛汽車，都是黑色的，其中一輛是克萊斯勒廠牌、另
    一輛是BMW 廠牌。戊○○於95年11月左右，有要求丁○○開
    黑色BMW 那輛去幫他借錢，到了隔天晚上，戊○○有要求丁○○把車開回來，我不清楚丁○○有沒有把車開回來，但我
    後來有陪同戊○○到丁○○家裡找他。戊○○一開始沒有提
    ，後來有提到車子不是自己的等語（本院簡字卷第43-44 頁
    ）。證人丁○○於本院審理中亦證稱：我有向戊○○借過黑
    色BMW 2000CC車號1835－MD號之自用小客車，戊○○在聊天
    時告訴我這輛小客車是別人的。因為戊○○要還他朋友這輛
    車，可是沒有錢下去高雄，我說要去幫他借錢，並跟他借這
    輛黑色BMW 車子開，是要讓借錢給我們的人認為我們有能力
    還錢。後來我沒有把車還給戊○○，因為我開這輛車去竹東
    向以前的同事借錢，沒有借到，就跟朋友出去，隔天出車禍
    撞到，但還可以開，我跟朋友把車開去台北縣中和市的一家
    汽車保養廠，要修理後方保險桿、右後車門，因為修理費要
    1 萬多元，我沒錢去牽，後來我就入監了。在我把車送廠前
    ，戊○○有向我催討還車，我跟他說過幾天再還他，之後他
    有繼續催討，我沒跟他說車子撞到，後來我就沒有接他電話
    ，再來我就入監了等語（本院簡字卷第47頁、易字卷第39-
    49頁）。
(三)證人鄭志賢、丁○○上開證述，互核大致相符，而被告戊○○係因自己所駕之克萊斯勒廠牌自小客車發生故障，故向告
    訴代理人乙○○借用上開車號1835－MD號BMW 廠牌之黑色自
    用小客車以返回其位於桃園縣楊梅鎮住處，已如前述。衡諸
    社會常情，其於南下高雄將車返還於告訴代理人時，除油料
    、路費等基本費用外，尚須備有修復其所有克萊斯勒廠牌自
    小客車之維修費，將車修復並駛回，始屬經濟。則證人鄭志
    賢、丁○○所述，被告為南下高雄將上開車輛返還告訴代理
    人，乃委請證人丁○○代向友人借款，證人丁○○則依常人
    愛慕虛榮之心理，如駕駛BMW 廠牌等名貴車輛，借得金錢之
    機會應較高，金額亦較多，遂向被告借用上開車號1835－MD
    號BMW 廠牌之黑色自用小客車作為代向友人借款所用之交通
    工具，嗣證人丁○○因駕駛該車發生交通事故，造成車損，
    送修後因無錢支付維修費，無法取車，又恐被告對其求償，
    而不敢告知被告，遂避不見面，嗣因遭警緝獲入監服刑，以
    致音信全無等情，亦無違反常情之處。證人丁○○雖就其向
    被告借用上開車輛之日期，與證人鄭志賢所述略有差異，惟
    其於作證時已距案發時間逾1 年以上，本難期仍能清楚記憶
    確切日期，況其於本院審理時已證稱：借車時間應該是鄭志
    賢講的對（本院易字卷第47頁），自應認係於95年11月前後
    ，向被告借用上開車輛無誤。至被告雖稱證人丁○○係未經
    其同意擅自駕駛上開車輛離去云云，惟與證人丁○○、鄭志
    賢證述：係丁○○向被告借用該車，去為被告借款等語，顯
    然不合，核屬被告卸責之詞，應以證人丁○○、鄭志賢互為
    一致之證述，較屬可信。
(四)況證人鄭志賢、丁○○二人前均因另案經發布通緝，證人鄭
    志賢於96年7 月16日經緝獲到案、同年8 月19日發監執行，
    現仍在臺灣臺中監獄苗栗分監執行中；證人丁○○則於96年
    6 月19日經緝獲到案、同年6 月29日發監執行，現仍在臺灣
    新竹監獄執行中，且證人丁○○自96年6 月29日入監時起至
    96年12月31日止，未有接見紀錄等情，業據本院查詢其二人
    前案紀錄表各1 份核閱無誤（本院簡字卷第15-24 頁），並
    有臺灣新竹監獄函文1 份在卷可稽（本院審易卷第24頁），
    益徵證人丁○○應無與被告戊○○、證人鄭志賢互相勾串證
    詞之情，其上開證述自堪憑信。參以被告於收受告訴代理人
    乙○○寄發之存證信函後，即以電話及簡訊通知告訴代理人
    稱：上開車輛已失竊，因其並非車主，請告訴代理人報警處
    理等語，業經告訴代理人證述如前。雖非車主之人如有車主
    之委託書，仍可向警察機關報案，惟因告訴代理人並不相信
    被告說詞，並未報案亦未付與委託書委由被告報警處理，而
    逕行對被告提起侵占告訴，然如非上開車輛確因證人丁○○
    借用後失聯，致無處可尋，則被告果能有此自信，無懼告訴
    代理人果真報案，而遭警查獲其誣指證人丁○○竊盜而須另
    負刑責。足徵被告確係為委由證人丁○○代向友人借款，為
    充派頭以求順利借得金錢，而將上開車輛借予證人丁○○使
    用，嗣因證人丁○○駕駛該車發生交通事故，造成車損，送
    修後因無錢支付維修費，無法取車，即避不見面，並因旋遭
    警緝獲入監服刑，致被告無處尋車，而無法返還於告訴代理
    人無誤。
(五)被告戊○○既係為南下高雄返還上開車輛於告訴代理人，始
    委由證人丁○○駕駛上開車輛代向友人借款，顯見被告確有
    返還該車予告訴代理人之意，難認有何變易其原來之持有意
    思而為不法所有之意思。又被告雖將上開車輛借予證人丁○○使用，惟此種將向他人借用之物，轉借予第三人之使用借
    貸行為，原得基於持有人之地位為之，非屬擅自處分自己持
    有之他人所有物，自難認被告有何變更持有之意為不法所有
    之意，或居於所有人之地位而處分自己持有上開車輛之不法
    所有意圖。雖因證人丁○○遲未將車交還，並從此失聯，致
    被告迄未返還車輛予告訴代理人，然被告既欠缺變更持有為
    所有之不法所有意圖，即與侵占罪之要件不合，或屬民事上
    違背履行契約之問題，得依民事法律請求返還或損害賠償，
    惟與刑法之侵占罪尚屬有間，自不得以該罪相繩。
七、綜上所述，本件被告既有證人鄭志賢、丁○○所為對其有利
    之證述，且其二人所述尚無違反常情之瑕疵，或足以證明所
    述為虛偽之證據以資推翻其等證述之可信性，仍應由檢察官
    對於被告確有變易其原來之持有意思而為不法所有之意思，
    負舉證責任。惟聲請簡易判決處刑意旨所舉上開證據，尚未
    達通常一般之人均不致有所懷疑，而得確信其為真實之程度
    ，仍有合理之懷疑存在，無從使本院得有罪之確信，應認其
    舉證尚有未足。此外，本院依現存全部卷證資料，復查無其
    他積極證據足認被告確有聲請簡易判決處刑意旨所指之侵占
    犯行，仍屬不能證明被告犯罪，應為無罪之諭知。
據上論斷，應依刑事訴訟法第452 條、第301 條第1 項，判決如
主文。
本案經檢察官甲○○到庭執行職務。
中    華    民    國    97    年    8     月    13    日
                  刑事第六庭    審判長法  官  曾逸誠
                                      法  官  陳思睿
                                      法  官  林柏壽
以上正本證明與原本無異。
如不服本判決應於收受本判決後10日內向本院提出上訴書狀，並
應敘述具體理由，如未敘述上訴理由者，應於上訴期間屆滿後20
日內補提理由書狀於本院（均須按他造當事人之人數附繕本）「
切勿逕送上級法院」。
中    華    民    國    97    年    8     月    18    日
                                      書記官  林國龍


司法院資訊處製作；財團法人民間司法改革基金會備份。
